臺灣高雄地方法院刑事判決　　　　　　　99年度訴字第1834號
公　訴　人　臺灣高雄地方法院檢察署檢察官
被　　　告　林碧燕
　　　　　　賴正三
共　　　同
選任辯護人　丁玉雯律師
上列被告因誣告案件，經檢察官提起公訴（99年度偵字第13013
號），本院判決如下：
    主  文
林碧燕、賴正三均無罪。
    理  由
一、公訴意旨略以：被告林碧燕與被告賴正三為夫妻，緣被告林
    碧燕於民國82年9 月中旬，向訴外人王春表示欲借款新臺幣
    （下同）110 萬元，王春遂向其弟王國明輾轉借得110 萬元
    給被告林碧燕，由被告林碧燕書立借據1 紙交給王國明收執
    ，並於85年4 月9 日書立切結書給王國明憑以辦理不動產抵
    押權設定登記。期間被告林碧燕雖曾陸續償還上開部分借款
    ，但仍未清償完畢。嗣於97年12月間某日，王國明前往被告
    林碧燕、賴正三住處催討債務未果，遂於同年12月16日下午
    4 時許，電話聯絡被告林碧燕、賴正三於當日晚間7 時許至
    其位在高雄市三民區○○○街67號之住處討論還款事宜。被
    告林碧燕、賴正三夫妻依約前往後，與王國明就債務償還方
    式未能達成共識，王國明遂電請擔任代書之友人楊崇仁到場
    促成協商，雙方達成共識後，王國明為免口說無憑，遂請楊
    崇仁返回彼住處以電腦繕打方式製作償還協議書後，再返回
    王國明住處請王國明、被告林碧燕簽名，並由被告賴正三擔
    任保證人。然被告林碧燕、賴正三均拒絕依償還協議書履行
    債務，竟出於共同意圖使人受刑事處分之犯意聯絡，由被告
    林碧燕、賴正三先後於97年12月28日、98年1 月22日前往高
    雄市政府警察局三民第一分局向警員誣指：王國明與其子王
    世傑於97年12月16日夜間8 時30分，在高雄市三民區○○○
    街67號，向其2 人恐嚇說：『要先償還20萬元，不然就叫兄
    弟來討債』，王世傑並拿鋁棒在旁作勢要打人，並說沒有簽
    協議書就要押人云云，欲令王國明、王世傑受恐嚇及妨害自
    由之刑事處分。因認被告2 人均涉有刑法第169 條第1 項之
    誣告罪嫌云云。
二、證據能力部分
 1、按被告以外之人於審判外之言詞或書面陳述，除法律有規定
    者外，不得作為證據；又被告以外之人於審判外之陳述，雖
    不符第159 條之1 至第159 條之4 之規定，但經當事人於審
    判程序同意作為證據，法院審酌該言詞陳述或書面陳述作成
    時之情況，認為適當者，亦得為證據；當事人、代理人或辯
    護人於法院調查證據時，知有第159 條第1 項不得為證據之
    情形，而未於言詞辯論終結前聲明異議者，視為有前項之同
    意，刑事訴訟法第159 條第1 項、第159 條之5 規定甚明。
    次按被告以外之人於偵查中向檢察官所為之陳述，除顯有不
    可信之情況者外，得為證據，刑事訴訟法第159 條之1 第2
    項亦有明文。而所謂「顯有不可信性」係指陳述是否出於供
    述者之真意、有無違法取供情事之信用性而言，故應就偵查
    筆錄製作之原因、過程及其功能等項加以綜合觀察，據以判
    斷該傳聞證據是否「非顯不可信」，倘可據以認定其任意性
    暨信用性俱無疑慮者，即可例外賦予「證據能力」，俾其成
    為法院審判時之適格證據資料而言。再按刑事訴訟法第166
    條以下規定之交互詰問，屬人證調查證據程序之一環，與證
    據能力係指符合法律規定之證據適格，亦即得成為證明犯罪
    事實存否之證據適格，其性質及在證據法則之層次並非相同
    ，而被告、辯護人詰問權之行使與否，係有權處分，如欲行
    使，則證人於審判中，應依法定程序到庭具結陳述，並接受
    被告或辯護人等之詰問，其陳述始得作為認定被告犯罪事判
    斷之依據（參照司法院釋字第58 2號解釋），否則如未進行
    交互詰問之調查證據程序，讓被告或辯護人行使詰問權，則
    該有證據能力之證人陳述，即不得作為判斷之依據，惟其原
    有之證據能力並不因而喪失（最高法院97年度臺上字第603
    號判決可資參酌）。經查，證人王國明、王世傑於偵查中所
    為之陳述，對被告林碧燕、賴正三而言，固屬被告以外之人
    於審判外之言詞陳述，然證人王國明、王世傑所述，均為親
    身經歷事項，又經檢察官告以拒絕證言權、具結之義務及偽
    證罪之處罰後，再命其朗讀結文並具結後所為之陳述，有上
    開證人之結文在卷可稽。核其製作筆錄過程，並無違法取供
    或證明力明顯過低之瑕疵，復有全程錄音錄影可資憑信，所
    為陳述蓋係出於供述者之真意，皆具信用性，揆諸上開說明
    ，本屬有證據能力之證人陳述。且於本院審理時，已依人證
    調查程序，傳喚證人王國明到場，命其立於證人之地位經檢
    察官、被告2 人及渠辯護人當庭交互詰問，使被告2 人有與
    之對質及詰問之機會，而證人王世傑於偵訊之陳述亦使被告
    2 人及其辯護人加以辯論，認均已完足為合法調查之證據，
    並保障被告2 人之對質詰問權，自得採為判決之基礎。綜上
    ，以上開證人王國明、王世傑於偵查中所為陳述作為證據，
    並無任何不當，依同法第159 條之1 第2 項之規定，認具有
    證據能力。
 2、辯護人雖又辯稱被告林碧燕所書立之借據、切結書、抵押權
    設定契約均為傳聞證據無證據能力云云。但查，該些證據僅
    為一般書證，非屬傳聞證據，且經本院依書證調查程序，一
    一提示給被告2 人及辯護人表示意見，認均已完足合法調查
    之程序，自均有證據能力，辯護人就此所辯，尚屬無據。
 3、本判決後開所引用之其他各該被告2 人以外之人於審判外之
    陳述（包括書面陳述），雖均屬傳聞證據，惟業經被告2 人
    、辯護人及檢察官於審理期日時均表示無意見而不予爭執，
    且迄至言詞辯論終結前亦均未聲明異議，本院審酌上開證據
    資料製作時之情況，尚查無違法不當之瑕疵，亦認為以之作
    為證據應屬適當，故揆諸前開法律規定與說明，爰逕依刑事
    訴訟法第159 條之5 規定，認上揭證據資料均例外有證據能
    力。
三、按犯罪事實應依證據認定之，無證據不得認定其犯罪事實；
    又不能證明被告犯罪者，應諭知無罪之判決，刑事訟訴法第
    154 條第2 項、第301 條第1 項分別定有明文。而被告或共
    犯之自白，不得作為有罪判決之唯一證據，仍應調查其他必
    要之證據，以察其是否與事實相符，亦為同法第156 條第2
    項所定明。再認定不利於被告之事實，須依積極證據，茍積
    極之證據本身存有瑕疵而不足為不利於被告事實之認定，即
    應為有利於被告之認定，更不必有何有利之證據，而此用以
    證明犯罪事實之證據，猶須於通常一般人均不至於有所懷疑
    ，堪予確信其已臻真實者，始得據以為有罪之認定，倘其證
    明尚未達到此一程度，而有合理性之懷疑存在，致使無從為
    有罪之確信時，即應為無罪之判決（最高法院82年度臺上字
    第163 號判決、同院76年臺上字第4986號、30年上字第816
    號等判例意旨）。
四、本件檢察官認被告2 人涉有刑法第169 條第1 項之誣告罪嫌
    ，無非係以被告2 人之供述、證人王國明、王世傑、楊崇仁
    之證述、償還協議書、被告林碧燕所書立之借據、切結書、
    抵押權設定契約為其主要論據。訊據被告2 人均堅詞否認犯
    行，辯稱：當天王國明、王世傑確有恐嚇其2 人，且王世傑
    有拿鋁棒作勢要打人，並說不簽協議書就要押人，其等並無
    誣告等語。經查：
 1、(1)於97年12月間某日，證人王國明前往被告林碧燕、賴正三
    住處催討債務未果，遂於同年12月16日下午4 時許，電話聯
    絡被告林碧燕、賴正三於當日晚間7 時許至其前開住處討論
    還款事宜。被告林碧燕、賴正三依約前往後，與證人王國明
    就債務償還方式未能達成共識，證人王國明遂電請擔任代書
    之友人即證人楊崇仁到場，之後證人楊崇仁曾返回住處以電
    腦繕打方式製作償還協議書1 份，再返回證人王國明住處由
    證人王國明、被告林碧燕簽名，被告賴正三則擔任保證人。
    之後，被告林碧燕、賴正三均拒絕依償還協議書履行債務；
    (2)被告林碧燕、賴正三先後於97年12月28日、98年1 月22日
    前往高雄市政府警察局三民第一分局向警員提出：王國明與
    王世傑於97年12月16日夜間8 時30分，在高雄市三民區○○
    ○街67號，向其2 人恐嚇說：「要先償還20萬元，不然就叫
    兄弟來討債」，王世傑並拿鋁棒在旁作勢要打人，並說沒有
    簽協議書就要押人等語之告訴，欲令王國明、王世傑受恐嚇
    及妨害自由之刑事處分。嗣該案經臺灣高雄地方法院檢察署
    檢察官以98年度偵字第6931號為不起訴處分，被告2 人不服
    提起再議及聲請交付審判，分經臺灣高等法院高雄分院檢察
    署以99年度上聲議字第86號處分書駁回再議；本院以99年度
    聲判字第7 號裁定駁回交付審判之聲請確定等節，業據被告
    2 人所不爭（見本院99年度審訴字第3623號卷第27-28 頁）
    ，核與證人王國明、王世傑、楊崇仁、蔡易娥、賴鍵慧之證
    述相符（見臺灣高雄地方法院檢察署98偵字第6931號卷，下
    稱偵卷一，第2-6 、10-11 、24-26 、51-52 頁，同署99年
    度偵字第13013 號卷，下稱偵卷二，第54-59 頁，同署99年
    度偵字第8214號卷，下稱偵卷三，第58-62 頁），並有還款
    協議書、被告2 人之警詢筆錄、中華電信股份有限公司通話
    明細、上開不起訴處分書、再議駁回處分書、本院裁定在卷
    可稽（見偵卷一第7-10、55-58 、62-64 頁、偵卷三第18-1
    9 頁），應認均屬事實，堪以認定。
 2、固然證人王國明稱：「97年12月16日當天我、王世傑均沒有
    恐嚇被告2 人，只是和被告2 人協調還款事宜，王世傑也沒
    有拿鋁棒作勢要打人。協議書也是被告2 人自願簽立的。」
    云云（見偵卷一第2-4 、24-26 頁），證人王世傑也稱：「
    當天我沒有恐嚇林碧燕，更沒拿鋁棒作勢要打她，協議書也
    是她甘願簽的」云云（見偵卷一第4-6 、24-26 頁）。但查
    ，對於被告2 人當天為何會到王國明之住處商討還款事宜，
    及在場之人有誰等問題，證人王國明先於警詢時稱：「當天
    是林碧燕約我至我家中協調。當時有林碧燕、賴正三、我、
    王世傑、楊崇仁等人在場」等語（見偵卷一第3 頁），又於
    偵訊時稱：「當天是林碧燕的兒子約王世傑到我家要談債務
    」等語（見偵卷一第25頁），再改稱：「當天下午4 時許，
    是我打電話通知被告2 人來我住處談還款事宜。我們在商討
    時只有我、被告2 人、楊崇仁在，我兒子不在場」等語（見
    偵卷二第55、58頁），嗣於審理時復變稱：「當天是被告2
    人主動跟我約時間，我在家裡等他們。（後改稱）王世傑說
    林碧燕兒子有約他。當天王世傑不在場」等語（見本院卷第
    58、59頁），前後說詞反覆，也與證人王世傑於警詢、偵訊
    時所稱：「當天是林碧燕主動到我家的，不是我約她來的。
    林碧燕和王國明商討債務償還及簽協議書時，我都在場」等
    語，暨卷附被告林碧燕之電話通聯記錄並無撥給證人王國明
    之情節相左（見偵卷一第4-6 、24-26 頁，偵卷三第18頁反
    面），衡酌如此單純之事實，證人王國明竟未能有一致之陳
    述，且和證人王世傑所述亦全然不同，是證人王國明、王世
    傑上揭所言，並非全然可信。
 3、依卷附被告林碧燕於85年間書立之借據、切結書、抵押權設
    定契約書、本票、償還協議書等（見偵三卷第14、32-34 頁
    及資料袋中之借據正本，本院99年度審訴字第3623號卷資料
    袋內之切結書、償還協議書正本），確實足佐證人王國明主
    觀上認定被告林碧燕有積欠其100 餘萬元之款項未還（實際
    上有無此債權債務關係，本院不作認定，詳後敘），而衡以
    一般人對於債務人躲債長達12年餘，且金額高達100 餘萬元
    等情，自難苛求會以和善、有禮之態度索討債務，證人王國
    明於審理時也自承：「（問：你讓被告欠了12 年 ，被告利
    息也沒有給付，且還躲避這麼久，第3 次才去你家談，當天
    你是否會很生氣？）當然會生氣」等語明確（見本院卷第67
    頁），是證人楊崇仁所述當天被告2 人到王國明家中，王國
    明以禮相待，與被告2 人泡茶聊天，簽協議書時還有說有笑
    之情節（見偵卷一第26頁，偵卷二第56-57 頁），即不合常
    理。又證人楊崇仁於警詢及第1 次偵訊時先稱：「當天現場
    有我、王國明、王世傑及被告二人在場」等語（見偵卷一第
    11、26頁），後於第2 次偵訊時稱：「當天王世傑不在場」
    等語（見偵二卷第56頁），經檢察官質問為何與先前所述不
    同，彼又再改稱：「在場有誰，我不確定」等語（見同卷第
    57 頁 ），由此可見，彼之證述前後矛盾，也與證人王世傑
    坦承其有在場之情節不符。此外，證人楊崇仁於警詢、偵訊
    時均稱；彼到達時，王國明已與被告2 人在商討債務等語（
    見偵卷一第11、26頁，偵卷二第56頁），而被告林碧燕於偵
    訊時亦稱證人楊崇仁是後來才到場等語（見偵卷二第74頁）
    ，故尚難排除被告2 人係於彼到達前即受證人王國明、王世
    傑恐嚇之可能。再輔以證人楊崇仁自承彼之住處離王國明家
    只要3 分鐘，且本件是王國明打電話要求彼幫忙協商等語（
    見同卷第56-57 頁），顯然證人楊崇仁、王國明平日交情匪
    淺。故綜合上情，就證人楊崇仁所述，即不能排除彼有袒護
    證人王國明、王世傑之嫌，難以遽信。
 4、關於證人王國明與王世傑有於97年12月16日夜間8 時30分，
    在證人王國明住處，向被告2 人恐嚇說：『要先償還20萬元
    ，不然就叫兄弟來討債』，王世傑並拿鋁棒在旁作勢要打人
    ，並說沒有簽協議書就要押人等情，經核被告2 人於警詢及
    偵訊時所述均一致（見偵卷一第6-10、28-29 頁，偵卷二第
    73-77 頁），也與被告2 人之女賴鍵慧於偵訊及審理時稱：
    97年12月16日被告2 人回到家時均稱對方要他們簽本票、協
    議書，還拿武器要打他們，並不還錢就要抓賴毅鴻等語（見
    偵卷一第51-52 頁，本院卷第50頁）；被告2 人之子賴毅鴻
    於審理時證稱：97年12月16日被告2 人回到家時均稱王國明
    要他們簽本票，王世傑還拿鋁棒作勢要打人等語相符（見本
    院卷第44頁）。再觀97年12月31日證人王國明向被告林碧燕
    催討債務之電話錄音譯文中（見偵卷一第18-19 頁），證人
    王世傑不斷以三字經辱罵被告林碧燕，且證人王國明曾稱：
    「我說20萬，你說沒有..現在你說沒欠那麼多，你是不是不
    要還錢了... 」等語，暨被告林碧燕先後稱：「妳兒子要用
    木棒打我」、「當時，你兒子要用木棒打我」、「你兒子一
    直在幹譙我，還要拿木棒打我」、「拿木棒要打我，又幹譙
    我」等語，證人王國明則分別回稱：「他哪有打你」、「他
    哪有要打你」、「你是怎樣，他是有打你嗎？」、「是有打
    到你嗎？」等語，顯然被告2 人所稱王國明要其等先償還20
    萬元乙節非虛，且證人王國明對於被告林碧燕指稱王世傑有
    作勢要打她乙節，尚非全盤否認，而僅是消極回應未真打。
    再者，被告林碧燕於偵訊時猶稱；「當天王世傑也有用球棒
    打我的頭」等語（見偵卷二第75頁），亦核與其所提出之建
    興中醫診所99年11月1 日診斷證明書上所載「患者98/01/18
    胃病前來看診加治療頭打傷疼痛（頭部瘀血新傷，患者自述
    一個月前受傷，今頭部仍傷痛前來門診治療），宜多休息」
    之情節相合。此外，並有卷存之本票影本（面額106 萬7000
    元，發票日：97年12月16日，票號：750551號）、97年12月
    16日協議書正本可佐（見偵卷三第64頁，本院99年度審訴字
    第3623號卷資料袋）。是被告2 人指訴之情節，顯非純屬虛
    枉。至於被告賴正三雖於偵訊時曾稱：王世傑沒有真的拿鋁
    棒打到我們等語（見偵卷二第76頁），與被告林碧燕上述不
    盡相同，然審酌被告2 人可能因視線之角度而有不同陳述，
    且被告林碧燕也確有上述診斷證明書可佐其遭毆打之情節，
    自不能單以被告2 人此部分陳述有異，而遽斷其2 人所指稱
    之情節顯屬虛構。
 5、被告2 人另於警詢及偵訊時均曾稱：97年12月14日也有至王
    國明家中，王國明有恐嚇其等要償還債務，王世傑也有拿鋁
    棒作勢打人等語（見偵卷一第6-7 、28-29 頁，偵卷二第73
    -7 7頁），而證人賴毅鴻、賴鍵慧亦均證稱知悉此事後，遂
    由證人賴鍵慧於97年12月14日至內政部警政署署長信箱檢舉
    其父母遭王國明、王世傑恐嚇一事，嗣經警政署承辦人員受
    理後，於97年12月18日函請高雄市政府警察局依法查處，由
    三民第一分局員警負責偵辦，有100 年2 月9 日內政部警政
    署署長信箱電子郵件及其2 人之審理筆錄在卷為憑（見本院
    99年度審訴字第3623號卷第47頁，本院卷第44-53 頁）。至
    於97年12月16日當天被告2 人又稱遭王國明、王世傑恐嚇，
    為何沒有再報案乙節，證人賴毅鴻、賴鍵慧於審理時均稱：
    因14日已上網報案，且警政署說7 日後會有消息，為了避免
    重複報案，所以決定當天不再至警局報案等語（見本院卷第
    45、50頁），經核尚無不合常理之處。而證人賴鍵慧於審理
    時也稱：「97年12月23日三民第一分局警員通知我說因我上
    內政部警政署報案，請我過去說明。我過去與警員聊過之後
    ，警員認為我不是當事人，要我偕同母親過去，所以我於28
    日帶我母親過去，但警察說準備的證據不足，最好要有錄音
    。後來於31日左右，王國明又打電話來，我們就有錄音，並
    拿到警察局去。」等語甚詳（見本院卷第50-51 頁），並提
    出97年12月31日被告林碧燕與證人王國明之對話錄音譯文為
    證（見偵卷一第18-19 頁），核與被告林碧燕提出告訴之日
    期相當（見97年12月28日警詢筆錄，偵卷一第6 頁反面）。
    甚且，被告林碧燕於97年12月30日曾向高雄市政府警察局鳳
    山分局文山派出所報案，指稱有青少年聚集到住宅討債乙節
    ，有卷附文山派出所之受理各類案件紀錄表、警員職務報告
    可考（見偵卷一第45頁反面、第46頁），參酌上開電話譯文
    中，被告林碧燕一再表示沒錢償還後，證人王國明稱：「看
    你現在有多少錢，3 萬元先匯過來，以後每個月1 萬多塊、
    1 萬塊... 孩子要過去了，你看怎樣，現在加減匯，孩子早
    上就到銀行，不要讓他過去... 」等語（見偵卷一第18頁）
    ，正可佐證人王國明所稱之「孩子」，有可能意指由王世傑
    或其他青少年找被告林碧燕討債。是被告2 人既於97年12月
    30日遭青少年聚集其住宅討債，證人王國明復於97年12月31
    日以上開言語通知被告林碧燕，則其2 人所述於97年12月16
    日遭恐嚇乙節，即難排除確有此事之可能性，更難以被告2
    人未於97年12月16日報案，遂指摘其2 人所述不合常情。
 6、雖被告2 人對證人王國明、王世傑提出恐嚇告訴後，經檢察
    官為不起訴處分，業如前載，然按誣告罪之成立，須其申告
    內容完全出於憑空捏造，以意圖他人受刑事處分虛構事實而
    向該管公務員申告為其要件，若所告尚非全然無因，衹因缺
    乏證據證明所訴事實係實在，致被誣告人不受訴追處罰，而
    在積極方面也尚無證據證明其確係故意虛構者，仍不能遽以
    誣告罪論處，最高法院46年臺上第927 號、43年臺上第251
    號判例意旨參照。從而，本件被告2 人前開申告內容，既非
    完全出於憑空捏造，又無積極證據證明其等確係故意虛構告
    訴之內容而意圖使證人王國明、王世傑受刑事處分，自難遽
    以誣告論罪。
 7、至於被告2 人與王國明、王春間之債權債務關係是否仍存或
    數額多寡，純為雙方民事糾葛，宜另循民事程序釐清、解決
    ，尚與被告2 人有無誣告犯行之判斷無涉，附此敘明。
五、綜上，檢察官認被告2 人涉嫌前揭犯行所憑之證據，尚未達
    於通常一般之人均不致有所懷疑，而得確信其為真實之程度
    ，依刑事訴訟制度「倘有懷疑，即從被告之利益為解釋」、
    「被告應被推定為無罪」之原則，即難據以為被告2 人不利
    之認定。此外，復查無其他積極之證據，足資認定被告2 人
    確有誣告之主觀犯意，自屬不能證明被告2 人犯罪，依首開
    說明，應為被告2 人均無罪之諭知。
據上論斷，應依刑事訴訟法第301條第1項，判決如主文。
本件經檢察官陳俊宏到庭執行職務。
中    華    民    國   100    年    4     月    29    日
              刑事第十七庭  審判長法  官  陳培維
                                  法  官  陳君杰
                                  法  官  余銘軒
以上正本證明與原本無異。
如不服本判決應於收受送達後10日內向本院提出上訴書狀，並應
敘述具體理由；如未敘述上訴理由者，應於上訴期間屆滿後20日
內向本院補提理由書（均須按他造當事人之人數附繕本）「切勿
逕送上級法院」。
中    華    民    國   100    年    5     月    3     日
                                   書記官 吳書逸